【裁判字號】    91,易,880
【裁判日期】    920926
【裁判案由】    偽造文書
【裁判全文】
臺灣臺南地方法院刑事判決                          九十一年度易字第八八號
    公  訴  人  臺灣台南地方法院檢察署檢察官
    被      告  己○○
                庚○○
右列被告等因偽造文書案件，經檢察官提起公訴（九十年度偵字第一０一四０號），
本院判決如左：
    主  文
己○○明知為不實之事項，而使公務員登載於職務上所掌之公文書，足以生損害於公
眾及他人，處有期徒刑捌月。
庚○○無罪。
    事  實
一、己○○於民國八十九年五月二十五日向告訴人甲○○、乙○○及丙○○三人購買
    坐落台南縣安定鄉○○段地號三二五三之三、三二五三之四、三二五三之十三、
    三二五三之十四及三二五三之十五等五筆土地（以下簡稱系爭土地），雙方約定
    先由甲○○等三人將上述土地之所有權移轉登記於己○○之子庚○○名下，並由
    己○○承擔先前甲○○持系爭土地向合作金庫所借之貸款，作為買賣價金之一部
    ，系爭土地之所有權狀（以下簡稱系爭權狀）則先交由承辦代書戊○○保管，俟
    己○○清償合作金庫之貸款後，再行點交土地並交付系爭權狀予己○○。詎己○○於貸款尚未清償時，因急需用錢，欲持上述土地所有權狀向程玉娟、丁○○借
    款，明知上開土地所有權狀尚在代書戊○○持有中，並未遺失，竟利用不知情之
    子庚○○於八十九年八月十六日向台南縣新化地政事務所謊報遺失，使該公務員
    誤信為真而登記於其職務上所掌之台灣省台南縣土地登記簿而補發所有權狀予庚○○，足生損害予地政機關對於地籍管理之正確性及甲○○等三人。
二、案經甲○○、乙○○、丙○○訴請台灣台南地方法院檢察署檢察官偵查起訴。
    理  由
一、訊據被告己○○對於其有與告訴人甲○○等約定由戊○○代書保管系爭土地權狀
    迄其清償土地貸款為止，及該權狀係由鄒代書保管處等事實供承不諱，惟矢口否
    認有何使公務員登載不實之犯行，辯稱：是曾家守叫會計丁○○帶庚○○去補發
    的，伊於權狀補發後，因銀行放款要土地所有權人庚○○蓋章，庚○○不敢作主
    ，程玉娟來找伊，伊才知道此事云云。經查：
  (一)右揭事實業據被告己○○於偵查中供承：向甲○○買五筆土地共四百多萬元，登
    記在庚○○名下，現金付了一百多萬元，銀行貸款還沒有轉貸清償，因甲○○都
    沒有繳利息，本來要向程玉娟借錢，所以才設定，後來程玉娟沒有借伊錢，丁○○有借伊五十萬元，所以將土地信託給黃某，代書不給伊權狀，伊才去申請補發
    權狀（見九十年九月十三日偵訊筆錄）；（明知土地所有權狀在戊○○手上，還
    報遺失，重新申請？）因對方要求處理三百萬元，扣在手上，因該地登記在庚○○名下，所以叫他去報遺失重新申報等語（見偵查卷第六十七、六十八頁）等語
    不諱，核與告訴人甲○○、乙○○、丙○○指訴及證人戊○○證述：訂立買賣契
    約時與被告己○○約定土地權狀於土地價款未清償前均由伊保管等語相符（見本
    院九十一年十月十六日訊問筆錄），且證人即被告公司職員丁○○證稱：伊於庚○○補發權狀前有跟被告己○○報告，己○○說要找找，鄭某並未告知權狀在何
    處等語（見本院九十一年十月十六日訊問筆錄）。此外，並有台南縣新化地政事
    務所九十一年七月十六日所登字第０九一０００六九一六號函附土地登記申請書
    、切結書各一份在卷可稽。
  (二)八十九年五月間，被告己○○與告訴人甲○○等三人就系爭土地簽立買賣契約書
    暨洽商土地買賣之相關事宜過程中，均只有被告己○○一人參與，同案被告庚○○及案外人曾家守均未曾參與，而己○○於取得系爭補發之權狀後並持以供程玉
    娟設立抵押權登記以向程女借款，且因丁○○出借五十萬元予己○○而信託登記
    予丁○○等情，亦據被告己○○於偵訊中供述明確，核與證人丙○○證稱：伊不
    知道曾家守與本件的關係，買地是己○○私人要買的等語（見本院九十一年十月
    十六日訊問筆錄）；及證人程玉娟證稱：己○○本來要跟伊借一百二十萬元，所
    以設定抵押；己○○拿權狀來，伊幫他設定；後來伊的金主不願意做，便介紹別
    的代書幫他設定借款等語（分見偵查卷第二十九頁背面、五十八頁背面、五十九
    頁正面）；暨證人丁○○證稱：當初公司要蓋旅館，己○○向伊借五十萬元，用
    信託登記做擔保等語（見偵查卷第二十九頁背面）相符。上開證人均一致指陳係
    與被告己○○接洽買賣土地、設定抵押及登記信托以質借款項，並未提及曾家守
    。被告己○○前揭辯詞，顯與其前開自白及證人之證詞有違，實難採信。綜上，
    被告己○○所辯洵無足取，其明知系爭土地之權狀並未遺失，仍利用不知情之子
    庚○○申報遺失並辦理補發（見後述）之事實足堪認定。又被告己○○雖聲請傳
    訊證人程女用欲證明係曾家守向程女借款而設定抵押、傳訊陳先生欲證明其曾找
    戊○○談及土地買賣之事、傳訊黃玉蘭或黃秀蘭欲證明公司文件及補發後之權狀
    是曾家守保管，然本件是被告己○○持權狀向程女設定抵押乙節，業經程女於偵
    訊時供述明確，且本件事證已臻明確，縱其所陳為真，亦無礙本件事實之認定，
    故本院認均無傳訊之必要，附此敘明。
  (三)又證人丁○○及被告庚○○陳稱：是曾家守叫丁○○帶庚○○去補發等語，然其
    等此部分之證詞與前開事證不相符合，參以證人丁○○復陳稱：己○○有一些朋
    友有給伊一點壓力，說伊不應該作證，讓己○○涉及刑責，有這樣的暗示。讓伊
    感到害怕，所以伊有一點害怕等語，是證人丁○○、庚○○等關於曾家守部分之
    證詞，顯有為求自保或迴護被告己○○而附合其言之嫌，故其等此部分之證詞，
    亦難據為有利於被告之認定
三、核被告所為，係犯刑法第二百十四條之使公務員登載不實事項於其職務上所掌之
    公文書罪。其利用不知情之庚○○為其辦理權狀遺失申請補發事宜，是為間接正
    犯（見後述）。爰審酌被告正值壯年，不思依約清償價款以取回土地權狀、利用
    不知情之子庚○○為犯罪工具、枉為人父典範，甚且試圖委責於已故之曾家守、
    所為影響地政機關管理正確性之程度、犯罪後一再飾詞、不知悔改等一切情狀，
    量處如主文所示之刑。
四、公訴意旨以：庚○○與己○○共同購買系爭土地，約定移轉登記於庚○○名下，
    由己○○及庚○○承擔系爭土地向合作金庫之借款，並將已移轉登記予庚○○名
    下之系爭土地所有權狀交由代書戊○○保管，俟己○○及庚○○清償完合作金庫
    之貸款後，再行點交土地及將所有權狀交付庚○○。詎庚○○與己○○明知上述
    土地之所有權狀尚在代書戊○○持有中並未遺失，竟向地政事務所謊報遺失，使
    該承辦之公務員將此不實之事項登載於其職務上所掌之公文書，並另補發所有權
    狀予庚○○，足生損害予甲○○等三人，及地政機關對於所有權狀之監管，因認
    被告庚○○與被告己○○共同涉犯刑法第二百十四條之使公務員登載不實罪嫌等
    語。
五、按犯罪事實應依證據認定之，無證據不得推定其犯罪事實；又不能證明被告犯罪
    者，應諭知無罪之判決，刑事訴訟法第一百五十四條、第三百零一條第一項分別
    定有明文。又犯罪事實之認定，應憑真實之證據，倘證據是否真實尚欠明確，自
    難以擬制推測之方法，為其判斷之基礎；而認定犯罪事實之證據係指足以認定被
    告確有犯罪行為之積極證據而言，該項證據自須適合於被告犯罪事實之認定，始
    得採為斷罪資料（參照最高法院著有五十三年臺上字第六五六號、二十九年上字
    第三一０五號判例）。
六、公訴人認被告庚○○涉有使公務員登載不實罪嫌，無非以：被告於偵訊中之自白
    與告訴人甲○○等人指訴之情節相符，並有甲○○等與被告己○○所訂立之不動
    產買賣契約書等事證資為論據。訊據被告庚○○固不否認有於八十九年八月十六
    日向台南縣新化地政事務所申報系爭土地之土地權狀遺失，並申請補發新權狀之
    行為，惟堅詞否認有何使公務員登載不實之犯意，辯稱：伊不知道權狀在何處，
    也沒有問父親己○○權狀在何處等語。經查：(一)被告庚○○於偵查中雖坦承其有
    為上開申報土地權狀遺失並申請補發之行為，然均未明確表示其知悉該土地權狀
    係在代書戊○○手中，尚難憑其於偵查中消極未為抗辯之舉止即推認其已就右開
    犯行坦承不諱。(二)被告己○○否認曾將土地權狀係由戊○○保管中之事實告知庚○○。(三)八十九年五月間，被告己○○與告訴人甲○○等三人就系爭土地簽立買
    賣契約書暨洽商土地買賣之相關事宜過程中，均只有被告己○○一人參與，被告
    庚○○只是土地登記名義人之事實，已如前述。(四)證人丁○○亦證稱：伊都稱庚○○為「少年董仔」，他沒有負責公司的實際業務，事實上他什麼也不懂，伊向
    庚○○談到權狀補發問題時，他就是「哦」、「哦」，伊不知道庚○○是否知道
    權狀所在等語（見本院九十一年十月十六日訊問筆錄）。被告庚○○對於系爭土
    地之買賣過程既未參與，若謂其對於被告己○○與土地出賣人甲○○等人之間關
    於系爭土地權狀交付予戊○○保管之約定並不知情，亦屬合理。雖被告己○○與
    其為父子關係，然亦不能排除被告己○○未將系爭土地權狀係置放於鄒代書處由
    其保管乙事告知被告庚○○之可能性，實難依憑被告庚○○與己○○間為父子關
    係及系爭土地係登記為庚○○所有，即推認被告庚○○必然知悉被告己○○於買
    受系爭土地時與土地所有權人甲○○等及鄒代書間之約定。雖證人丁○○復證稱
    ：伊向被告庚○○談到偽造文書的事情，因為他是權狀的名義人，伊以代書的經
    驗告訴他，如果沒有遺失而申請補發，是要觸犯刑責的等語，然此仍不足以為被
    告庚○○對於權狀並未遺失之事實已然知悉之證據。
七、綜上各情以觀，本件關於被告庚○○是否犯罪之證明未能達確信之程度，仍有合
    理懷疑之存在，根據「罪證有疑，利於被告」之證據法則，即不得遽為不利被告
    庚○○之認定。此外，本院復查無其他積極證據，足以證明被告庚○○涉有使公
    務員登載不實之犯行，既不能證明被告犯罪，依前述說明，自應諭知無罪之判決
    。
據上論斷，應依刑事訴訟法第二百九十九條第一項前段、第三百零一條第一項、刑法
第二百十四條、罰金罰鍰提高標準條例第一條前段，判決如主文。
中      華      民      國    九十二    年      九      月    二十六    日
                                臺灣臺南地方法院刑事第五庭
                                          法  官   莊玉熙
右正本證明與原本無異。
如不服本判決，應於判決送達後十日內，向本院提出上訴狀。
                                          書記官   陳靜娟
中      華      民      國    九十二    年      九      月    二十六    日
附錄法條：
中華民國刑法第二百一十四條(使公務員登載不實罪)
明知為不實之事項，而使公務員登載於職務上所掌之公文書，足以生損害於公眾或他
人者，處三年以下有期徒刑、拘役或五百元以下罰金。


司法院資訊處製作；財團法人民間司法改革基金會備份。
